ACORDAO-COMPLETO-2504769

ACÓRDÃO 4234/2022 ATA 25/2022 - PRIMEIRA CÂMARA

VISTOS, relatados e discutidos estes autos de aposentadoria, com fundamento nos arts. 1º, inciso V, e 39, inciso II, ambos da Lei 8.443, de 16 de julho de 1992, c/c o art. 259, inciso II, do Regimento Interno desta Corte de Contas, ACORDAM os Ministros do Tribunal de Contas da União, reunidos em sessão da 1ª Câmara, ante as razões expostas pelo Relator, em:
9.1. considerar ilegal o ato constante da peça 3, relativo à aposentadoria de Marcos Teixeira, negando-lhe o correspondente registro, nos termos do art. 260, § 1º, do Regimento Interno desta Corte de Conta; 
9.2. dispensar o ressarcimento das importâncias recebidas indevidamente de boa-fé, com fulcro na Súmula 106, desta e. Corte de Contas;
9.3. determinar ao órgão de origem que:
9.3.1. comunique ao interessado o inteiro teor deste Acórdão, com fundamento nos arts. 71, inciso IX, da Constituição Federal e 262 do Regimento Interno desta Corte de Contas, no prazo de 15 (quinze) dias, contados a partir da ciência da presente deliberação, e, após, faça cessar os pagamentos decorrentes do ato ora impugnado, sob pena de responsabilidade solidária da autoridade administrativa omissa;
9.3.2. alerte o Sr. Marcos Teixeira, no sentido de que o efeito suspensivo proveniente da interposição de eventuais recursos, caso não providos, não o exime da devolução dos valores indevidamente percebidos após a notificação;
9.3.3. envie a esta Corte de Contas, no prazo de 30 (trinta) dias, por cópia, comprovantes de que o interessado teve ciência desta deliberação; 
9.3.4. emita, no prazo de 30 dias, com fundamento nos arts. 262, caput e § 2º, do Regimento Interno, e 19, § 3º, da Instrução Normativa 78/2018, novo ato de aposentadoria livre da irregularidade ora apontada para oportuna deliberação desta Corte de Contas;
9.4. dar ciência desta deliberação ao Conselho da Justiça Federal;
9.5. determinar à Sefip que:
9.5.1. acompanhe o cumprimento das determinações elencadas nos itens 9.3.1 a 9.3.4 deste Acórdão;
9.5.2. arquive os autos.

Pessoal. Atos de Aposentadoria da unidade emissora Conselho da Justiça Federal

Primeira Câmara

Conselho da Justiça Federal.

3. Interessado: Marcos Teixeira, CPF XXX.506.581-XX.

13.1. Ministros presentes: Walton Alencar Rodrigues (Presidente), Benjamin Zymler, Vital do Rêgo e Jorge Oliveira.
13.2. Ministros-Substitutos presentes: Augusto Sherman Cavalcanti (Relator) e Weder de Oliveira.

AUGUSTO SHERMAN

Cuidam os presentes autos da aposentadoria de Marcos Teixeira, no cargo de Técnico Judiciário do Conselho da Justiça Federal, conforme os termos constantes da peça 3, cujo ato foi encaminhado ao Tribunal por intermédio do sistema Sisac, na sistemática definida na IN 78/2018, com parecer do órgão de Controle Interno pela legalidade.
2.		A unidade técnica, ao analisar os fundamentos legais da concessão bem como as informações prestadas pelo órgão do controle interno, lavrou a instrução vista à peça 5, adiante parcialmente transcrita, com eventuais ajustes de forma:
" (...) 
EXAME TÉCNICO
Procedimentos aplicados
Os procedimentos para exame, apreciação e registro de atos de pessoal encontram-se estabelecidos na Instrução Normativa TCU 78/2018 e na Resolução TCU 206/2007. Essas normas dispõem que os atos de pessoal disponibilizados por meio do e-Pessoal devem ser submetidos previamente a críticas automatizadas, com base em parâmetros predefinidos.
As críticas das informações cadastradas na etapa de coleta do ato foram elaboradas e validadas levando-se em conta as peculiaridades de cada ato. Os itens verificados nessa etapa são inerentes a dados cadastrais, fundamentos legais, mapa de tempo, ficha financeira, assim como eventuais ocorrências de acumulação. Trata-se de verificações abrangentes, minuciosas e precisas e sem a necessidade de ação humana e, portanto, menos suscetível a falhas. As críticas aplicadas estão discriminadas no sistema, no Menu e-Pessoal, opção 'Crítica', que podem ser acessadas mediante concessão de perfil específico a servidores do TCU responsáveis pela análise.
Além das críticas automatizadas, há verificação humana adicional no caso de haver alertas do sistema ou informações não formatadas, como esclarecimentos do gestor ou do controle interno.  
As críticas também consideram os registros do Sistema Integrado de Administração de Recursos Humanos (Siape) . O Siape disponibiliza informações atualizadas sobre as parcelas que integram os proventos, diferentemente, portanto, do e-Pessoal, que informa as parcelas no momento do registro do ato. 
Essa confrontação com o Siape fornece uma visão atual e verdadeira da situação, o que permite descaracterizar irregularidades e inconsistências que, embora constantes do e-Pessoal, já foram corrigidas.
As verificações detectadas no ato encontram-se discriminadas na aba de pendências do ato no sistema e-Pessoal, bem como no espelho do ato contemplado por esta instrução.
Exame das Constatações
Ato: 76447/2018 - Inicial - Interessado: MARCOS TEIXEIRA - CPF: XXX.506.581-XX
Parecer do Controle Interno: considerar o ato Legal.
Constatação e análise: 
1.1.1. Houve o registro de pelo menos uma rubrica com 'Denominação para análise pelo TCU = Vantagem de caráter pessoal (1160360 - VPNI 06 LEI 9527/97 (Vantagem de caráter pessoal - Incorporação de quintos/décimos de função) - R$ 4.726,70) .
Justificativa do Gestor de Pessoal: Não há. Verificação efetuada no âmbito do TCU.
Análise do Controle Interno:  Não há. Verificação efetuada no âmbito do TCU.
Análise da Equipe Técnica: Ilegal
É ilegal a incorporação de quintos/décimos com base na remuneração da função comissionada diferente da efetivamente exercida é época.
No âmbito do Acórdão 4783/2014-TCU-Segunda Câmara (Ministro-Relator Benjamin Zymler) , este Tribunal deixou assente que a incorporação de quintos/décimos deve se dar com base na remuneração da função comissionada exercida, consoante termos do art. 3 da Lei 8.911/1994.
O Gestor de Pessoal discriminou no ato que 'Foram concedidos ao servidor 5/5 (cinco quintos) da Função Comissionada FC-5 implementados em 01/01/1992, 31/12/1992, 31/12/1993, 31/12/1994 e 31/12/1995. Posteriormente, por força de decisão prolatada no Processo Administrativo SIGED n. 2001160407, esses quintos de FC-5 foram transformados em quintos de FC-6. Portanto, atualmente o servidor percebe em sua remuneração, a título de Vantagem Pessoal Nominalmente Identificada, 5/5 (cinco quintos) da Função Comissionada FC-6.'
Nesse caso, o Gestor de Pessoal efetivou a incorporação de 5/5 da função de FC-6 em vez da função de código FC-5 que foi aquela que a servidora efetivamente exerceu à época, o que não está de acordo com o caput do art. 3º da Lei 8.911/1994.
Vale esclarecer que a posterior alteração/transformação da função exercida pelo servidor (a) não tem o condão de modificar o valor da função já incorporada, tendo em vista a natureza jurídica da vantagem, que tem por objetivo conferir estabilidade financeira aos ocupantes de cargos em comissão e funções comissionadas, e a inexistência de amparo legal nesse sentido.
O quadro resumo de ocorrências e, quando for o caso, o detalhamento da norma legal e da jurisprudência para a inconsistência acima elencada encontra-se no anexo II dessa instrução. 
CONCLUSÃO
A abrangência e a profundidade das verificações levadas a efeito fundamentam convicção de que o ato 76447/2018 pode ser apreciado pela ilegalidade, em razão das irregularidades apontadas no item Exame das Constatações desta instrução, que representam afronta à legislação e à jurisprudência de referência.
 (...) ".
3.	O Ministério Público, neste ato representado pelo Procurador Sérgio Ricardo Costa Caribé, mediante suscinto Parecer espelhado à peça 7, anuiu à proposição da unidade técnica instrutiva.
É o Relatório.

não há.

Procurador Sérgio Ricardo Costa Caribé.

PESSOAL. APOSENTADORIA. INCORPORAÇÃO DE "QUINTOS/DÉCIMOS" DE FUNÇÃO COMISSIONADA DIFERENTE DA QUE FOI EFETIVAMENTE EXERCIDA À ÉPOCA, EM VIRTUDE DE POSTERIOR ALTERAÇÃO OU TRANSFORMAÇÃO, EM DESACORDO COM A NORMA DE REGÊNCIA E COM A JURISPRUDÊNCIA ASSENTADA NA CORTE DE CONTAS. ILEGALIDADE. NEGATIVA DE REGISTRO. DETERMINAÇÕES. CIÊNCIA.

APOSENTADORIA (APOS)

Versam os presentes autos acerca a aposentadoria de Marcos Teixeira, no cargo de Técnico Judiciário do Conselho da Justiça Federal. 	
2.	No mérito, a questão envolve o pagamento de parcela alusiva a "quintos/décimos" pelo exercício de função comissionada. A unidade técnica pugnou pela ilegalidade da aposentadoria e negativa de registro do ato concessório respectivo, tendo em vista que o interessado passou para a inatividade com a remuneração da função comissionada diferente daquela que exerceu à época, como consta de seus proventos, proposição a que anuiu o representante do Ministério Público.
3.	De fato, à vista das informações constantes da peça 3 (mapa das funções) , pode-se extrair que o inativo exerceu efetivamente a função comissionada FC-5 no período compreendido entre 02/1/1991 e 31/12/1995. Posteriormente, por força de decisão prolatada no Processo Administrativo SIGED n. 2001160407, esses quintos de FC-5 foram transformados em quintos de FC-6, por conseguinte, o interessado percebe em seus proventos, a título de Vantagem Pessoal Nominalmente Identificada, 5/5 (cinco quintos) da Função Comissionada FC-6. 
4.	Assim, a hipótese presente contraria o disposto no artigo 3ª da Lei 8.911/1994, cujo comando é no sentido de que  a incorporação de "quintos/décimos" deve se dar com base na remuneração da função comissionada efetivamente exercida pelo servidor, de modo que sua posterior alteração ou transformação não tem o condão de modificar o valor da parcela remuneratória já incorporada, conforme ensina a jurisprudência assentada nesta Corte de Contas, a exemplo dos Acórdãos 4.783/2014, da relatoria do Ministro-Relator Benjamin Zymler, e 2.844/2022, relatado pelo Ministro Jorge Oliveira, ambos prolatados pela 1ª Câmara, entre outros. 
5.	Pelas razões retro consignadas e no lastro dos pareceres precedentes, entendo que a aposentadoria do Sr. Marcos Teixeira não poderá prosperar nos moldes em que foi outorgada, devendo ser negado o registro do respectivo ato concessório, tendo em vista que o pagamento da parcela em questão não atendeu aos requisitos previstos na legislação de regência, fato que vem a ensejar determinação à origem para que emita novo ato escoimado da irregularidade ora apontada, para oportuna deliberação desta Corte de Contas. 
5.	Consigno, por derradeiro, que o ato em análise deu entrada nesta Corte de Contas em prazo inferior a cinco anos, não sendo aplicável, portanto, a orientação do STF consubstanciada no RE 636.553/RS, aplicando-se, por fim, o Enunciado 106 da Súmula de Jurisprudência deste Tribunal quanto ao ressarcimento das importâncias indevidamente recebidas de boa-fé, até a data do conhecimento desta deliberação. 
	Ex positis, acolhendo a proposta alvitrada pela unidade técnica a que anuiu o representante do Ministério Público, manifesto-me por que o Tribunal aprove o acórdão que ora submeto à deliberação deste Colegiado. 
TCU, Sala das Sessões, em 26 de julho de 2022.
AUGUSTO SHERMAN CAVALCANTI 
Relator